ACORDAO-COMPLETO-2369391

ACÓRDÃO 8698/2019 ATA 33/2019 - SEGUNDA CÂMARA

VISTOS, relatados e discutidos estes autos de Tomada de Contas Especial instaurada pela Fundação Nacional de Artes (Funarte) , vinculada ao Ministério da Cultura (MinC) , em desfavor da microempresa Gilda Elisa Schimanski Basso-ME – nome de fantasia “Cia de Teatro de Curitiba” – e da Sra. Gilda Elisa Schimanski Basso, em virtude da não comprovação da boa e regular gestão dos recursos captados mediante incentivo fiscal da “Lei Rouanet”, recursos no valor de R$ 135.806,40, em face da omissão no dever de prestar contas dos recursos destinados ao Projeto “Oficinas Gratuitas de Teatro - Faça sua História” (Pronac 11-1007) , tendo por objeto oficinas gratuitas de teatro com 300 vagas para crianças, adolescentes, jovens, adultos e terceira idade, aprovado e autorizado pela Portaria-MinC 271/2011, permitindo a captação de recursos financeiros na forma de doações ou patrocínios (Mecenato) , conforme estipulado na Lei 8.313/1991, alterada pela Lei 9.874/1999;
ACORDAM os Ministros do Tribunal de Contas da União, reunidos em sessão da Segunda Câmara, ante as razões expostas pelo Relator, e com fundamento nos arts. 1º, inciso I; 16, inciso III, alínea a, 19, caput; 23, inciso III; 57; e art. 12§ 3º, da Lei 8.443, de 16 de julho de 1992, em:
9.1. considerar revéis a microempresa Gilda Elisa Schimanski Basso-ME – nome de fantasia “Cia de Teatro de Curitiba” – e a Sra. Gilda Elisa Schimanski Basso;
9.2. julgar irregulares as contas da microempresa Gilda Elisa Schimanski Basso-ME – nome de fantasia “Cia de Teatro de Curitiba” – e da Sra. Gilda Elisa Schimanski Basso, e condená-las solidariamente ao pagamento da quantia a seguir especificada, com a fixação do prazo de 15 (quinze) dias, a contar da notificação, para comprovarem, perante o Tribunal (art. 214, inciso III, alínea “a”, do Regimento Interno) , o recolhimento da dívida aos cofres da Fundo Nacional da Cultura, atualizada monetariamente e acrescida dos juros de mora, calculados a partir da data discriminada, até a data do recolhimento, na forma prevista na legislação em vigor:
	Débito/Crédito
	Data
	Valor (R$) 

	D
	29/12/2011
	50.000,00

	D
	14/9/2012
	85.000,00

9.3. aplicar à Gilda Elisa Schimanski Basso-ME – nome de fantasia “Cia de Teatro de Curitiba” – e à Sra. Gilda Elisa Schimanski Basso, individualmente, a multa prevista no art. 57 da Lei 8.443/1992, c/c o art. 267 do RI/TCU, no valor de R$ 23.000,00 (vinte e três mil reais) , fixando-lhes o prazo de 15 (quinze) dias, a contar da notificação, para que comprovem, perante o Tribunal (art. 214, inciso III, alínea “a”, do Regimento Interno) , o recolhimento da dívida aos cofres do Tesouro Nacional, atualizada monetariamente desde a data deste Acórdão até a do efetivo recolhimento, se paga após o vencimento, na forma da legislação em vigor;
9.4. autorizar, antecipadamente, caso seja requerido, o pagamento das dívidas decorrentes em até 36 (trinta e seis) parcelas mensais e consecutivas, nos termos do art. 26 da Lei 8.443/1992, c/c o art. 217 do Regimento Interno/TCU, fixando-se o vencimento da primeira parcela em 15 (quinze) dias, a contar do recebimento da notificação, e o das demais a cada 30 (trinta) dias, devendo incidir sobre cada uma os encargos devidos, na forma prevista na legislação em vigor, alertando as responsáveis que a falta de comprovação do recolhimento de qualquer parcela importará o vencimento antecipado do saldo devedor, nos termos do art. 217, § 2º, do Regimento Interno-TCU;
9.5. autorizar a cobrança judicial das dívidas, caso não atendidas as notificações, nos termos do art. 28, inciso II, da Lei 8.443/1992;
9.6 encaminhar cópia do Acórdão, bem como do Relatório e Voto que o fundamentam, ao Ministério da Cidadania (incorporador do Ministério da Cultura) .

Tomada de Contas Especial instaurada pela Fundação Nacional de Artes (Funarte), vinculada ao Ministério da Cultura (MinC), em desfavor da microempresa Gilda Elisa Schimanski Basso-ME  nome de fantasia Cia de Teatro de Curitiba  e da Sra. Gilda Elisa Schimanski Basso, em virtude da não comprovação da boa e regular gestão dos recursos captados mediante incentivo fiscal da Lei Rouanet, recursos no valor R$ 135.806,40, em face da omissão no dever de prestar contas dos recursos destinados ao Projeto Oficinas Gratuitas de Teatro - Faça sua História (Pronac 11-1007), tendo por objeto oficinas gratuitas de teatro com 300 vagas para crianças, adolescentes, jovens, adultos e terceira idade, aprovado e autorizado pela Portaria-MinC 271/2011, permitindo a captação de recursos financeiros na forma de doações ou patrocínios (Mecenato), conforme estipulado na Lei 8.313/1991, alterada pela Lei 9.874/1999.

Segunda Câmara

Secretaria Especial de Cultura.

3. Interessados/Responsáveis:
3.1. Responsáveis: Gilda Elisa Schimanski Basso (CPF XXX.433.689-XX); Gilda Elisa Schimanski Basso (CNPJ 77.506.012/0001-17).

13.1. Ministros presentes: Ana Arraes (Presidente), Augusto Nardes e Aroldo Cedraz (Relator).
13.2. Ministro-Substituto convocado: Weder de Oliveira.
13.3. Ministro-Substituto presente: André Luís de Carvalho.

AROLDO CEDRAZ

Trata-se de Tomada de Contas Especial (TCE) instaurada pela Fundação Nacional de Artes (Funarte) , vinculada ao Ministério da Cultura (MinC) , em desfavor da microempresa Gilda Elisa Schimanski Basso-ME – nome de fantasia “Cia de Teatro de Curitiba” – e da Sra. Gilda Elisa Schimanski Basso, em virtude da não comprovação da boa e regular gestão dos recursos captados mediante incentivo fiscal da “Lei Rouanet”, em face da omissão no dever de prestar contas dos recursos destinados ao Projeto “Oficinas Gratuitas de Teatro - Faça sua História” (Pronac 11-1007) , tendo por objeto oficinas gratuitas de teatro com 300 vagas para crianças, adolescentes, jovens, adultos e terceira idade (Peça 1, p. 1) , aprovado e autorizado pela Portaria-MinC 271/2011 (Pronac 11-1007, peça 6) , permitindo a captação de recursos financeiros na forma de doações ou patrocínios (Mecenato) , conforme estipulado na Lei 8.313/1991, alterada pela Lei 9.874/1999.
2.	Foi autorizada por meio da Portaria MinC 271/2011 (Peça 6) a captação de recursos no valor de R$ 135.806,40, no período de 19/5/2011 a 31/12/2012, após prorrogação (Peça 9) . Do total autorizado, foram captados pelo proponente R$ 135.000,00. O prazo de execução foi de 29/12/2011 a 31/12/2012 (Peça 30, p. 3, item 3) e para prestação de contas até 30/1/2013 (cfe. § 1º do art. 71 da IN-MinC 1/2012) .
3.	No âmbito deste Tribunal, após regular tramitação, a Secretaria de Controle Externo de Tomada de Contas Especial (Secex-TCE) analisou, no mérito, o feito, cuja instrução, por esclarecedora, reproduzo abaixo como parte deste Relatório (Peças 49 a 51) :
	“[...] HISTÓRICO
A Portaria MinC 271/2011 (peça 6) , com base no Parecer Técnico Consolidado (peça 2) e Termo de Decisão (peça 3) , autorizou a captação do valor de apoio, totalizando R$ 135.806,40, no período de 19/5/2011 a 31/12/2012, após prorrogação (peça 9) , sendo o prazo de execução de 29/12/2011 a 31/12/2012 (peça 30, p. 3, item 3) , recaindo o prazo para prestação de contas até 30/1/2013  (cfe. § 1º do art. 71 da IN-MinC 1/2012) .
Do total autorizado, foi captado pelo proponente R$ 135.000,00, praticamente 100% do valor de apoio, conforme atestam recibos e registros de captação e extrato bancário (peças 8, 10, 11, 12 e 25) , bem como recolhimento (peça 24) , de acordo com as seguintes informações:
	Débito/
Crédito
	Data
	Valor (R$) 

	D
	29/12/2011
	50.000,00

	D
	14/9/2012
	85.000,00

	C
	13/12/2017
	5,17

Em relação às comunicações, o órgão instaurador (MinC) demonstrou os esforços na notificação das responsáveis sobre a omissão no dever legal de prestar contas dos recursos recebidos, requerendo a devolução dos valores ou a adoção das providências devidas, conforme quadro a seguir:
	Responsável
	Expediente
	Emissão
	Localização
Ofício (Peça) 
	Ciência
	AR/Doc
 (Peça) 

	Gilda Elisa Schimanski Basso-ME (CNPJ 77.506.012/0001-17) ; Sra. Gilda Elisa Schimanski Basso (CPF XXX.433.689-XX) 
	Diligência eletrônica
	3/2/2017
	13
	23/3/2017
	2

		Contato Telefonico 7/2018
	29/1/2018
	17
	-
	-

		E-mail
	29/1/2018
	18
	-
	-

		Comunicado 25/2018
	29/1/2018
	19
	31/1/2018
	20

		Ofício 156/2018
	2/7/2018
	21
	10/7/2018
	22

Em 1/12/2017, foi expedido o Despacho 1117/2017 sugerindo a instauração de TCE pela reprovação das contas ante a omissão no dever de prestar contas, com o de acordo do Coordenador-Geral de Execução e Fiscalização (peça 14) , bem como publicada, no DOU de 29/1/2018, a Portaria 65/2018, com a reprovação das contas e inabilitação dos proponentes (peça 16) .
A gestão empreendida no projeto foi qualiﬁcada como irregular (vide registro do Siafi à peça 28) devido à omissão no dever de prestar contas, conforme o Laudo Final sobre a Prestação de Contas 11/2018/MinC (peça 15) , que determinou sua reprovação e deferiu a inadimplência das responsáveis.
Diante da não apresentação da prestação de contas e da consequente não demonstração da boa e regular gestão dos recursos repassados, assim como a não devolução dos recursos, instaurou-se o presente processo. Nesse sentido, no Relatório de TCE 778/2018 (peça 30) , concluiu-se que o prejuízo importa no valor original de R$ 135.000,00, imputando-se a responsabilidade solidária à Gilda Elisa Schimanski Basso-ME (CNPJ 77.506.012/0001-17) e sua dirigente, a Sra. Gilda Elisa Schimanski Basso (CPF XXX.433.689-XX) .
O Relatório de Auditoria 1177/2018 (peça 31) , da Controladoria-Geral da União (CGU) , ratificou o posicionamento do Tomador de Contas. Após serem emitidos o Certificado de Auditoria, o Parecer do Dirigente e o Pronunciamento Ministerial (peças 32, 33 e 34, respectivamente) , o processo foi remetido a esse Tribunal.
Na instrução inicial (peça 39) , analisando-se os documentos nos autos, concluiu-se pela necessidade de realização de:
1.1. Citação:
1.1.1. Irregularidade 1: não comprovação da boa e regular gestão dos recursos captados com amparo no Pronac 11-1007, decorrente da omissão no dever de prestar contas dos valores transferidos;
1.1.2. Valor histórico do débito e data de origem:
	Débito/
Crédito
	Data
	Valor (R$) 

	D
	29/12/2011
	50.000,00

	D
	14/9/2012
	85.000,00

	C
	13/12/2017
	5,17

1.1.3. Responsáveis: Sra. Gilda Elisa Schimanski Basso (CPF XXX.433.689-XX) e Gilda Elisa Schimanski Basso-ME (CNPJ 77.506.012/0001-17) 
1.1.4. Conduta: omitir-se no dever de prestar contas dos recursos captados com amparo no Pronac 11-1007, quando deveria tê-lo feito até 30/1/2013
1.2. Audiência:
1.2.1. Irregularidade 2: não cumprimento do prazo originalmente estipulado para prestação de contas no âmbito do projeto Pronac 11-1007;
1.2.2. Responsável: Sra. Gilda Elisa Schimanski Basso (CPF XXX.433.689-XX) 
Conduta: descumprir o prazo originalmente estipulado para prestação de contas dos recursos federais captados com amparo no Pronac 11-1007, que se encerrou em 30/1/2013;
Em cumprimento ao pronunciamento da unidade (peça 41) , foram efetuadas as citações e audiências dos responsáveis, conforme delineado a seguir:
	Responsável
	Ofício
	Data do ofício
	Data de Recebimento do Ofício
	Nome do Recebedor do Ofício
	Observação
	Fim do Prazo para defesa

	Gilda Elisa Schimanski Basso-ME (CNPJ 77.506.012/0001-17) 
	1189/2019-TCU/SECEX-TCE (peça 42) 
	1/4/2019
	2/5/2019 (vide AR de peça 44) 
	Wilson de Assis Liberato – mas o envelope foi devolvido à peça 46, em 3/5/2019, com o motivo “mudou-se”
	Ofício recebido no endereço do responsável, conforme termo de pesquisa de endereço (peça 36) .
	18/5/2019

	Sra. Gilda Elisa Schimanski Basso (CPF XXX.433.689-XX) 
	1190/2019-TCU/SECEX-TCE (peça 43) 
	1/4/2019
	2/5/2019 (vide AR de peça 45) 
	José Tadeu Basso
	Ofício recebido no endereço do responsável, conforme termo de pesquisa de endereço (peça 37) .
	18/5/2019

Transcorrido o prazo regimental, os responsáveis permaneceram silentes, devendo ser considerados revéis, nos termos do art. 12, §3º, da Lei 8.443/1992.
EXAME TÉCNICO
Da validade das notificações
Preliminarmente, cumpre tecer breves considerações sobre a forma como são realizadas as comunicações processuais no TCU. A esse respeito, destacam-se o art. 179, do Regimento Interno do TCU (Resolução 155, de 4/12/2002) e o art. 4º, inciso III, § 1º, da Resolução TCU 170, de 30 de junho de 2004, in verbis:
Art. 179. A citação, a audiência ou a notificação, bem como a comunicação de diligência, farse-ão:
I - mediante ciência da parte, efetivada por servidor designado, por meio eletrônico, fac-símile, telegrama ou qualquer outra forma, desde que fique confirmada inequivocamente a entrega da comunicação ao destinatário;
II - mediante carta registrada, com aviso de recebimento que comprove a entrega no endereço do destinatário;
III - por edital publicado no Diário Oficial da União, quando o seu destinatário não for localizado
 (...) 
Art. 3º As comunicações serão dirigidas ao responsável, ou ao interessado, ou ao dirigente de órgão ou entidade, ou ao representante legal ou ao procurador constituído nos autos, com poderes expressos no mandato para esse fim, por meio de:
I - correio eletrônico, fac-símile ou telegrama;
II - servidor designado;
III - carta registrada, com aviso de recebimento;
IV - edital publicado no Diário Oficial da União, quando o seu destinatário não for localizado, nas hipóteses em que seja necessário o exercício de defesa”.
Art. 4º. Consideram-se entregues as comunicações:
I - efetivadas conforme disposto nos incisos I e II do artigo anterior, mediante confirmação da ciência do destinatário;
II - realizadas na forma prevista no inciso III do artigo anterior, com o retorno do aviso de recebimento, entregue comprovadamente no endereço do destinatário;
III - na data de publicação do edital no Diário Oficial da União, quando realizadas na forma prevista no inciso IV do artigo anterior.
§ 1º O endereço do destinatário deverá ser previamente confirmado mediante consulta aos sistemas disponíveis ao Tribunal ou a outros meios de informação, a qual deverá ser juntada ao respectivo processo.
 (...) 
Bem se vê, portanto, que a validade da citação via postal não depende de que o aviso de recebimento seja assinado pelo próprio destinatário da comunicação, o que dispensa, no caso em tela, a entrega do AR em “mãos próprias”. A exigência da norma é no sentido de o Tribunal verificar se a correspondência foi entregue no endereço correto, residindo aqui a necessidade de certeza inequívoca. 
Não é outra a orientação da jurisprudência do TCU, conforme se verifica dos julgados a seguir transcritos:
São válidas as comunicações processuais entregues, mediante carta registrada, no endereço correto do responsável, não havendo necessidade de que o recebimento seja feito por ele próprio (Acórdão 3648/2013-TCU-Segunda Câmara, Relator Ministro JOSÉ JORGE) ;
É prescindível a entrega pessoal das comunicações pelo TCU, razão pela qual não há necessidade de que o aviso de recebimento seja assinado pelo próprio destinatário. Entregandose a correspondência no endereço correto do destinatário, presume-se o recebimento da citação. (Acórdão 1019/2008-TCU-Plenário, Relator Ministro BENJAMIN ZYMLER) ;
As comunicações do TCU, inclusive as citações, deverão ser realizadas mediante Aviso de Recebimento - AR, via Empresa Brasileira de Correios e Telégrafos, bastando para sua validade que se demonstre que a correspondência foi entregue no endereço correto. (Acórdão 1526/2007-TCU-Plenário, Relator Ministro AROLDO CEDRAZ) .
A validade do critério de comunicação processual do TCU foi referendada pelo Supremo Tribunal Federal, nos termos do julgamento do MS-AgR 25.816/DF, por meio do qual se afirmou a desnecessidade da ciência pessoal do interessado, entendendo-se suficiente a comprovação da entrega do “AR” no endereço do destinatário:
EMENTA: AGRAVO REGIMENTAL. MANDADO DE SEGURANÇA. DESNECESSIDADE DE INTIMAÇÃO PESSOAL DAS DECISÕES DO TRIBUNAL DE CONTAS DA UNIÃO. ART. 179 DO REGIMENTO INTERNO DO TCU. INTIMAÇÃO DO ATO IMPUGNADO POR CARTA REGISTRADA, INICIADO O PRAZO DO ART. 18 DA LEI nº 1.533/51 DA DATA CONSTANTE DO AVISO DE RECEBIMENTO. DECADÊNCIA RECONHECIDA. AGRAVO IMPROVIDO.
O envio de carta registrada com aviso de recebimento está expressamente enumerado entre os meios de comunicação de que dispõe o Tribunal de Contas da União para proceder às suas intimações.
O inciso II do art. 179 do Regimento Interno do TCU é claro ao exigir apenas a comprovação da entrega no endereço do destinatário, bastando o aviso de recebimento simples.
No caso vertente, a notificação da Sra. Gilda Elisa Schimanski Basso (CPF XXX.433.689-XX) se efetivou por meio de ofício (peça 43) , consoante endereço válido extraído da base CPF da Receita Federal (peça 37) , devidamente recebido, por terceiros, via AR (peça 45) . Quanto à entidade Gilda Elisa Schimanski Basso-ME (CNPJ 77.506.012/0001-17) , a tentativa de notificação, por ofício (peça 42) , no endereço extraído da base CNPJ da Receita Federal (peça 36) , a despeito do AR assinado (peça 44) , teve o envelope devolvido pelos Correios por motivo “mudou-se” (peça 46) . 
A esse respeito, é sabido que a tentativa de notificar pessoa jurídica em endereço da pessoa física que a representa é medida alternativa que visa a trazer o responsável aos autos, o qual, mantendo-se silente, não produz efetividade para um julgamento à revelia.
Entretanto, há de se esclarecer que o caso em comento é excepcional, eis que se trata de empresária individual (ME) , e, consoante a recente jurisprudência desta Corte, a pessoa física e a pessoa jurídica, nesse particular, se confundem, podendo-se considerar que a citação da pessoa física é suficiente.
Assim, por se tratar de empresa com natureza jurídica de empresário individual, a citação da pessoa física por ela responsável é suficiente.
Nesse sentido, pode-se citar excertos do Relatório e Voto condutores do Acórdão 4476/2019-TCU-Segunda Câmara – Relator Min. Marcos Bemquerer Costa, que evidenciam tal jurisprudência:
Relatório:
37. Repisando a questão da responsabilização de empresa individual, é entendimento consolidado nesta Corte de Contas de que não há necessidade de se promover a desconsideração da personalidade jurídica para a condenação do responsável, uma vez que a empresa individual não tem personalidade diversa e separada do titular, constituindo-se como única pessoa com um único patrimônio, conforme ficou consignado no Voto condutor do Acórdão 2737/2013-TCU-Plenário (...) 
	Voto:
15.	 Nesse sentido, relacionam-se os seguintes enunciados coletados da Jurisprudência Sistematizada do TCU:
“No caso de firma individual ou empresário individual, os bens particulares respondem integral e solidariamente pelas dívidas decorrentes da atividade empresarial, já que o empresário individual atua em nome próprio. Nas empresas individuais, não se faz distinção entre o patrimônio da empresa e o da pessoa física do sócio único.” (Acórdão 4784/2014-TCU-Primeira Câmara, rel. Min. Benjamin Zymler) .
“Não há necessidade de se promover a desconsideração da personalidade jurídica para a condenação de responsável empresário individual, uma vez que a empresa individual não tem personalidade diversa e separada do titular, constituindo-se como única pessoa com único patrimônio.” (Acórdão 3201/2018-TCU-Segunda Câmara, rel. Min. Aroldo Cedraz) .
“Os empresários individuais respondem com seus bens particulares pelas dívidas decorrentes da atividade empresarial, integral e solidariamente, pois a empresa individual não tem personalidade diversa e separada de seu titular, constituindo uma única pessoa e um único patrimônio.” (Acórdão 1563/2012-TCU-Plenário, rel. Min. Subst. Marcos Bemquerer Costa) .
Quanto à revelia em si, tem-se que nos processos do TCU, ela não leva à presunção de que seriam verdadeiras todas as imputações levantadas contra os responsáveis, diferentemente do que ocorre no processo civil, em que a revelia do réu opera a presunção da verdade dos fatos narrados pelo autor. Dessa forma, a avaliação da responsabilidade do agente não pode prescindir da prova existente no processo ou para ele carreada. 
Ao não apresentar suas defesas, as responsáveis deixaram de produzir prova da regular aplicação dos recursos sob suas responsabilidades, em afronta às normas que impõem aos gestores públicos a obrigação legal de, sempre que demandados pelos órgãos de controle, apresentar os documentos que demonstrem a correta utilização das verbas públicas, a exemplo do contido no art. 93 do Decreto-Lei 200/67:
Quem quer que utilize dinheiros públicos terá de justificar seu bom e regular emprego na conformidade das leis, regulamentos e normas emanadas das autoridades administrativas competentes.
Mesmo as alegações de defesa não sendo apresentadas, considerando o princípio da verdade material que rege esta Corte, procurou-se buscar, em manifestações das responsáveis na fase interna desta TCE, se havia algum argumento que pudesse ser aproveitado a seu favor.
Nesse sentido, não foi localizado qualquer documento, nos autos, que pudesse ser aproveitado para reexame e eventual auxílio à defesa das responsáveis.
Conforme se observa, não há apresentação de justificativas plausíveis nem documentação apta a comprovar a boa e regular gestão dos recursos, também inexiste prestação de contas nos autos. Dessa forma, não há argumentos apresentados na fase interna com o condão de elidir as irregularidades apontadas.
Quanto à pretensão punitiva do TCU, conforme Acórdão 1441/2016-TCU-Plenário, que uniformizou a jurisprudência acerca dessa questão, subordina-se ao prazo geral de prescrição indicado no art. 205 do Código Civil, que é de 10 anos, contado da data de ocorrência da irregularidade sancionada, nos termos do art. 189 do Código Civil, sendo este prazo interrompido pelo ato que ordenar a citação, a audiência ou a oitiva do responsável. No caso em exame, não ocorreu a prescrição, uma vez que a omissão da prestação de contas ocorreu em 30/1/2013, e o ato de ordenação da citação ocorreu em 27/3/2019 (peça 41) .
Em se tratando de processo em que a parte interessada não se manifestou acerca das irregularidades imputadas, não há elementos para que se possa efetivamente aferir e reconhecer a ocorrência de boa-fé na conduta dos responsáveis, podendo este Tribunal, desde logo, proferir o julgamento de mérito pela irregularidade das contas, conforme nos termos dos §§ 2º e 6º do art. 202 do Regimento Interno do TCU (Acórdão 2064/2011-TCU-Primeira Câmara – relator Min. Ubiratan Aguiar, 6.182/2011-TCU-1ª Câmara – relator Min. Weber de Oliveira, 4.072/2010-TCU-1ª Câmara – Relator Min. Valmir Campelo, 1.189/2009-TCU-1ª Câmara – Relator Min. Marcos Bemquerer, e 731/2008-TCU-Plenário – Relator Min. Aroldo Cedraz) .
Registra-se que a responsável ficou, também, silente (vide ofício à peça 43) , no que se refere à audiência, o que resulta na proposta de aplicação da multa do art. 58, inciso I.
Quanto à possibilidade de aplicação cumulativa das multas dos arts. 57 e 58, inciso I, da Lei 8.443/1992, ainda que seja adequada a realização de citação e audiência do responsável, por força do disposto no art. 209, §4º, do RI/TCU, o Tribunal reconhece que existe relação de subordinação entre as condutas de “não comprovação da aplicação dos recursos” e de “omissão na prestação de contas”, sendo a primeira consequência da segunda, o que enseja, na verificação das duas irregularidades, a aplicação da multa do art. 57, com o afastamento da multa do art. 58, inciso I, em atenção ao princípio da absorção (Acórdão 9579/2015-TCU-Segunda Câmara, Relator Vital do Rêgo; Acórdão 2469/2019-TCU-Primeira Câmara, Relator Augusto Sherman) . Conforme leciona Cezar Bitencourt (Tratado de Direito Penal: parte geral – 8 Ed. – São Paulo: Saraiva, 2003. Pg. 565) , na absorção, “ (...) a pena do delito mais grave absorve a pena do delito menos grave, que deve ser desprezada”. 
No caso concreto, a “omissão no dever de prestar contas”, embora seja uma irregularidade autônoma, funciona como fase ou meio para a consecução da “não comprovação da aplicação dos recursos”, havendo clara relação de interdependência entre essas condutas. Dessa forma, recaindo a duas ocorrências num mesmo gestor, deve prevalecer a pena do delito mais grave, qual seja, a multa do art. 57 da Lei 8.443/1992.
Por fim, acerca da imputação do débito e da aplicação da multa, pelos argumentos expendidos no presente exame e pela jurisprudência – que consideram pessoa física e jurídica uma só, no caso de empresário individual –, entende-se pertinente propor que sejam tais condenações aplicadas apenas a Sra. Gilda Elisa Schimanski Basso, que foi a responsável devida e regularmente citada, em sintonia com julgados precedentes similares ao caso (revelia/empresário individual) , o que torna imperioso harmonizar o mesmo tratamento conferido a esses processos, como, por exemplo, no consoante ao Voto condutor do Acórdão 3201/2018-TCU-Segunda Câmara, do Min. Aroldo Cedraz, TC Processo 015.104/2016-8, que trata de TCE instaurada também pelo MinC a outros responsáveis, a saber:
‘9. Conforme consulta à base da Receita Federal, trata-se de empresa cuja natureza jurídica é a de ‘empresário individual’. Uma vez que o patrimônio do empresário individual se confunde com o pessoal, correspondendo a um só conjunto de bens, cujo domínio pertence à pessoa física, mesmo que sirva à atividade empresarial exercida de forma individual, não é necessária sua desconsideração, nem para fins de penhora patrimonial, legitimidade passiva ou citação. Nesse sentido é a jurisprudência desta Corte, a exemplo dos Acórdão 1563/2013-TCU-Plenário) , 1.870/2010 – Primeira Câmara e 615/2008 – Segunda Câmara.
10. Sendo assim, acolho como razões de decidir os pareceres que me antecederam, alterando apenas o encaminhamento para impor o pagamento do débito apurado e da multa prevista no art. 57 da Lei 8.443/1992 somente a Mauro de Vargas Morales.’
Dessa forma, as responsáveis Gilda Elisa Schimanski Basso-ME (CNPJ 77.506.012/0001-17) e Sra. Gilda Elisa Schimanski Basso (CPF XXX.433.689-XX) devem ser consideradas revéis, nos termos do art. 12, §3º, da Lei 8.443/1992, devendo as contas serem julgadas irregulares, condenando apenas a responsável Sra. Gilda Elisa Schimanski Basso (CPF XXX.433.689-XX) ao débito apurado e aplicando-lhe a multa prevista no art. 57 da Lei 8.443/1992.
CONCLUSÃO
Conclui-se que as responsáveis devem ser consideradas revéis, nos termos do art. 12, §3º, da Lei 8.443/1992, devendo as contas da entidade Gilda Elisa Schimanski Basso-ME (CNPJ 77.506.012/0001-17) e da Sra. Gilda Elisa Schimanski Basso (CPF XXX.433.689-XX) serem julgadas irregulares, condenando apenas a responsável Sr. Sra. Gilda Elisa Schimanski Basso (CPF XXX.433.689-XX) ao débito apurado e aplicando-lhe a multa prevista no art. 57 da Lei 8.443/1992 (podendo ser reaplicada, caso se demonstre, por via recursal, a correta aplicação dos recursos, a multa do art. 58, inciso I, da Lei 8.443/1992, que ora se propõe seja absorvida pela multa do art. 57 do mesmo diploma legal) .
PROPOSTA DE ENCAMINHAMENTO
Diante do exposto, submetemos os autos à consideração superior, propondo ao Tribunal:
1.3. considerar revéis as responsáveis Gilda Elisa Schimanski Basso-ME (CNPJ 77.506.012/0001-17) e a Sra. Gilda Elisa Schimanski Basso (CPF XXX.433.689-XX) , para todos os efeitos, dando-se prosseguimento ao processo, com fulcro no art. 12, § 3º, da Lei 8.443/1992;
1.4. julgar irregulares, nos termos dos arts. 1º, inciso I, 16, inciso III, alínea “a”, § 2º, da Lei 8.443/1992 c/c os arts. 19 e 23, inciso III, da mesma Lei, e com arts. 1º, inciso I, 209 e inciso I, 210, do Regimento Interno/TCU, as contas das responsáveis Gilda Elisa Schimanski Basso-ME (CNPJ 77.506.012/0001-17) e Sra. Gilda Elisa Schimanski Basso (CPF XXX.433.689-XX) ;
1.5. condenar a Sra. Gilda Elisa Schimanski Basso (CPF XXX.433.689-XX) ao pagamento da (s) importância (s) a seguir especificada (s) , atualizada (s) monetariamente e acrescida (s) dos juros de mora, calculada (s) a partir da (s) data (s) discriminada (s) até a data do efetiva quitação do débito, fixando-lhe o prazo de quinze dias, para que comprove, perante o Tribunal (art. 214, inciso III, alínea “a”, do Regimento Interno) , o recolhimento das referidas quantias aos cofres do Fundo Nacional de Cultura, nos termos do art. 23, inciso III, alínea “a”, da Lei 8.443/1992;
1.5.1. Valor histórico do débito e data de origem:
	Débito/
Crédito
	Data
	Valor (R$) 

	D
	29/12/2011
	50.000,00

	D
	14/9/2012
	85.000,00

	C
	13/12/2017
	5,17

Valor atualizado do débito até 5/8/2019: R$ 227.483,49 (peça 48) 
1.6. aplicar à responsável Sra. Gilda Elisa Schimanski Basso (CPF XXX.433.689-XX) a multa prevista no art. 57 da Lei 8.443/1992 c/c o art. 267 do RI/TCU, fixando-lhe o prazo de quinze dias, a contar da notificação, para que comprove, perante o Tribunal (art. 214, III, a, do Regimento Interno do TCU) , o recolhimento da dívida aos cofres do Tesouro Nacional, atualizada monetariamente desde a data do acórdão que vier a ser proferido por este Tribunal até a do efetivo recolhimento, se pagas após o vencimento, na forma da legislação em vigor;
1.7. informar à responsável Sra. Gilda Elisa Schimanski Basso (CPF XXX.433.689-XX) que, caso se demonstre, por via recursal, a correta aplicação dos recursos, poderá ser reaplicada a multa do art. 58, inciso I, da Lei 8.443/1992, antes absorvida pela multa do art. 57 do mesmo diploma legal;
1.8. autorizar, desde logo, a cobrança judicial das dívidas, caso não atendidas as notificações, na forma do disposto no art. 28, inciso II, da Lei 8.443/1992;
1.9. autorizar também, desde logo, se requerido, com fundamento no art. 28, inciso I, da Lei 8.443, de 1992 c/c o art. 217, §§ 1º e 2º do Regimento Interno, o parcelamento da (s) dívida (s) em até 36 parcelas, incidindo sobre cada parcela, corrigida monetariamente, os correspondentes acréscimos legais fixando- lhe o prazo de quinze dias, a contar do recebimento da notificação, para comprovar perante o Tribunal o recolhimento da primeira parcela, e de trinta dias, a contar da parcela anterior, para comprovar os recolhimentos das demais parcelas, devendo incidir sobre cada valor mensal, atualizado monetariamente, os juros de mora devidos, no caso do débito, na forma prevista na legislação em vigor, alertando os responsáveis de que a falta de comprovação do recolhimento de qualquer parcela importará o vencimento antecipado do saldo devedor, nos termos do § 2º do art. 217 do Regimento Interno deste Tribunal;
1.10. enviar cópia do Acórdão que vier a ser proferido ao Ministério da Cidadania (incorporador do Ministério da Cultura) e às responsáveis, para ciência, informando que a presente deliberação, acompanhada do Relatório e do Voto que a fundamenta, está disponível para a consulta no endereço www.tcu.gov.br/acordaos, além de esclarecer que, caso requerido, o TCU poderá fornecer sem custos as correspondentes cópias, de forma impressa. [...]”.
4.	O Ministério Público junto a este Tribunal manifesta-se de acordo com a proposta oferecida pela unidade técnica. (Peça 52) .
	É o Relatório.

não há.

Subprocurador-Geral Paulo Soares Bugarin.

TOMADA DE CONTAS ESPECIAL. CONVÊNIO. MINISTÉRIO DA CULTURA. RECURSOS CAPTADOS MEDIANTE INCENTIVO FISCAL DA "LEI ROUANET". PROJETO "OFICINAS GRATUITAS DE TEATRO - FAÇA SUA HISTÓRIA" (PRONAC 11-1007). OMISSÃO NO DEVER DE PRESTAR CONTAS DOS RECURSOS CAPTADOS. CITAÇÃO. REVELIA. ELEMENTOS PRESENTES NOS AUTOS INSUFICIENTES PARA COMPROVAR A BOA E REGULAR APLICAÇÃO DOS RECURSOS. IRREGULARIDADE DAS CONTAS. DÉBITO. MULTA. COMUNICAÇÕES.

TOMADA DE CONTAS ESPECIAL (TCE)

Secretaria de Controle Externo de Tomada de Contas Especial (Secex-TCE).

Aprecia-se nesta oportunidade Tomada de Contas Especial (TCE) instaurada pela Fundação Nacional de Artes (Funarte) , vinculada ao Ministério da Cultura (MinC) , em desfavor da microempresa Gilda Elisa Schimanski Basso-ME – nome de fantasia “Cia de Teatro de Curitiba” – e da Sra. Gilda Elisa Schimanski Basso, em virtude da não comprovação da boa e regular gestão dos recursos captados mediante incentivo fiscal da “Lei Rouanet”, em face da omissão no dever de prestar contas dos recursos destinados ao Projeto “Oficinas Gratuitas de Teatro - Faça sua História” (Pronac 11-1007) , tendo por objeto oficinas gratuitas de teatro com 300 vagas para crianças, adolescentes, jovens, adultos e terceira idade (Peça 1, p. 1) , aprovado e autorizado pela Portaria-MinC 271/2011 (Pronac 11-1007, Peça 6) , permitindo a captação de recursos financeiros na forma de doações ou patrocínios (Mecenato) , conforme estipulado na Lei 8.313/1991, alterada pela Lei 9.874/1999.
2.	Foi autorizada captação de recursos no de valor R$ 135.806,40, no período de 19/5/2011 a 31/12/2012, após prorrogação (Peça 9) . Do total autorizado, foram captados pelo proponente R$ 135.000,00. O prazo de execução foi de 29/12/2011 a 31/12/2012 (Peça 30, p. 3, item 3) e para prestação de contas até 30/1/2013.
3.	No âmbito do Tribunal de Contas da União (TCU) , na instrução constante à Peça 39, após as considerações técnicas acerca da apuração dos fatos, identificação dos responsáveis e quantificação do dano para fins de ressarcimento, a Secex-TCE concluiu que a microempresa Gilda Elisa Schimanski Basso-ME – nome de fantasia “Cia de Teatro de Curitiba” – e a Sra. Gilda Elisa Schimanski Basso não comprovaram a boa e regular aplicação dos recursos captados para a realização do projeto intitulado Projeto “Oficinas Gratuitas de Teatro - Faça sua História” (Pronac 11-1007) , em razão da omissão no dever de prestar contas, para fins de citação.
4.	Regularmente citada, em endereço proveniente de pesquisa realizada pelo TCU no Sistema CPF/CNPJ da Receita Federal, por meio do Ofício 1.190/2019-TCU/Secex-TCE, de 1/4/2019 (Peça 43) , cujo recebimento, na forma da lei, ocorreu em 2/5/2019 (AR à Peça 45) , a Sra. Gilda Elisa Schimanski Basso não apresentou alegações de defesa e nem recolheu o débito a ela atribuído. Opera-se, por conseguinte, em relação à responsável, os efeitos da revelia, devendo ser dada a continuidade ao processo, conforme preceitua o art. 12, § 3º, da Lei 8.443, de 16/7/1992.
5.	Já a microempresa Gilda Elisa Schimanski Basso-ME, citada por meio do Ofício 1.189/2019-TCU/Secex-TCE (Peça 42) , no endereço extraído da base CNPJ da Receita Federal (Peça 36) , a despeito do AR assinado (Peça 44) , teve o envelope devolvido pelos Correios por motivo “mudou-se” (Peça 46) .
6.	Embora a jurisprudência desta Corte de Contas disponha que a tentativa de notificar pessoa jurídica em endereço da pessoa física que a representa seja alternativa que visa a trazer o responsável aos autos, o qual, mantendo-se silente, não produz efetividade para um julgamento à revelia, a Secex-TCE entendeu que, por ser excepcional o caso destes autos, eis que se trata de empresária individual (ME) , e consoante a recente jurisprudência desta Corte que dispõe que a pessoa física e a pessoa jurídica, nesse particular, confundem-se, defendeu que, neste caso, a citação da pessoa física seria suficiente. Assim, como a Sra. Gilda Elisa Schimanski Basso permaneceu silente e não recolheu o débito a ela atribuído, propôs que fosse dado prosseguimento ao processo em relação às duas responsáveis.
7.	No que tange à omissão no dever de prestar contas, irregularidade autônoma, que foi objeto audiência da Sra. Gilda Elisa Schimanski Basso, no âmbito do mesmo Ofício 1.190/2019-TCU-Secex-TCE (Peça 42) , observa-se que não houve apresentação de justificativas e nem há argumentos apresentados na fase interna com o condão de elidir tal irregularidade.
8.	Assim, não havendo nos autos elementos capazes de comprovar a boa e regular aplicação dos recursos repassados, pois que inexiste prestação de contas nos autos ou argumentos apresentados na fase interna com o condão de elidir as irregularidades apontadas e considerando que restou devidamente quantificado o dano ao Erário e delimitada a responsabilidade pela omissão de prestar contas dos recursos em foco, devem as contas da microempresa Gilda Elisa Schimanski Basso-ME – nome de fantasia “Cia de Teatro de Curitiba” – e da Sra. Gilda Elisa Schimanski Basso, na linha de entendimento defendida nos pareceres precedentes, cujos fundamentos incorporo às minhas razões de decidir, serem julgadas irregulares com a condenação dessas responsáveis em débito pelos valores apurados no processo.
9.	Considero adequada a aplicação da multa positivada no art. 57 da Lei Orgânica deste Tribunal aos responsáveis, cujo valor fixo em R$ 23.000,00 (vinte e três mil reais) .
10.	Entendo adequado, também, autorizar antecipadamente, caso venha a ser solicitado, o pagamento das dívidas em até 36 (trinta e seis) parcelas mensais sucessivas, a primeira a vencer em 15 (quinze) dias após a notificação e as demais a cada 30 (trinta) dias, com a incidência dos devidos encargos legais sobre cada uma delas e com o alerta de que a falta de comprovação de recolhimento de qualquer parcela acarretará vencimento antecipado do saldo devedor.
11.	Por fim, considero apropriada a remessa de cópia dos autos ao Ministério da Cidadania (incorporador do Ministério da Cultura) .
	Ante o exposto, VOTO por que o Tribunal aprove o acórdão que ora submeto à apreciação da Segunda Câmara.
TCU, Sala das Sessões Ministro Luciano Brandão Alves de Souza, em 17 de setembro de 2019.
AROLDO CEDRAZ 
Relator